臺北高等行政法院判決
　　　　　　　　　　　　　　　　　　　 93年度訴字第891號
　　　　　　　　　　　　　　　.
原　　　告　德國商‧葛拉夏特鐘錶企業有限公司
代　表　人　甲○○○○○
訴訟代理人　林志剛律師
　　　　　　楊憲祖律師（兼送達代收人）
被　　　告　經濟部智慧財產局
代　表　人　蔡練生（局長）
訴訟代理人　乙○○
上列當事人間因商標註冊事件，原告不服經濟部中華民國93年1
月14日經訴字第09306210570號訴願決定，提起行政訴訟，本院
判決如下：
　　主  文
原告之訴駁回。
訴訟費用由原告負擔。
　　事  實
一、事實概要：
    原告於民國89年10月4日以「Glashutte Original（u為德文
    ）」商標（下稱系爭商標），指定使用於當時商標法施行細
    則第49條所定商品及服務分類表第14類之鐘錶及計時儀器等
    商品，向被告申請註冊，經被告審查，認系爭商標圖樣上之
    外文，指定使用於鐘錶及計時儀器等商品，為所指定商品之
    產地說明，應不准註冊，以92年9月10日（92）智商0141字
    第9280439900號發文之商標核駁第274007號審定書予以核駁
    之處分。原告不服，提起訴願，經遭決定駁回，遂向本院提
    起行政訴訟。
二、兩造聲明：
　(一)原告聲明：
    1.訴願決定及原處分均撤銷。
    2.被告就系爭商標應為准予註冊之處分。
    3.訴訟費用由被告負擔。
　(二)被告聲明：
    1.駁回原告之訴。
    2.訴訟費用由原告負擔。
三、兩造之爭點：系爭商標指定使用於當時商標法施行細則第49
    條所定商品及服務分類表第10類之商品，有否商標圖樣上之
    文字、圖形、記號、顏色組合或其聯合式，係表示申請註冊
    商標所使用商品之形狀、品質、功用、通用名稱或其他說明
    ，而構成申請時商標法第37條第10款之違反？
　(一)原告主張之理由：
    1.外文「Glashutte」一字固係位於德國Saxony的一城市，
      為一著名的鐘錶產地，但「Original」並無被告所稱具有
      原產地之意。按原產地在英文用字上應為「Origin」或「
      Place of Origin」，並非「Original」。查閱各英英及
      英漢字典，「Original」固有多種意思，但並無被告所稱
      原產地之意。被告認為「Original」為原產地之意，並進
      而據以核駁系爭商標，認事用法即有違誤。
    2.原告係位於Glashutte的第一家鐘錶製造公司，也是該地
      區最大、最著名的鐘錶製造公司，因此原告早即在所製造
      的鐘錶產品上使用「Glashutte Original」商標，以表彰
      此等事實。在德國，消費者看到「Glashutte Original」
      ，即會聯想到原告，換言之「Glashutte Original」即代
      表原告。在德國，「Glashutte Original」早即獲准註冊
      在鐘錶商品上，註冊號數為第00000000及00000000號。雖
      然上述二件註冊商標除了「Glashutte Original」以外，
      還有一個「GG」設計圖，但是德國商標專利局並未因「
      Glashutte Original」而不准其註冊，甚至未要求原告捨
      棄「Glashutte」及「Original」的專用權。此外，在許
      多英語系國家，原告的「Glashutte Original」在鐘錶類
      商品也都獲准註冊，例如大英國協（註冊第0000000號）
      、美國（註冊第0000000號）、澳洲 (註冊第852484、
      852245號)等，其中僅美國專利商標局要求捨棄「
      Original」一字的專用權，而澳洲的註冊第852484號商標
      則與系爭商標同為純文字商標，並無「GG」設計圖。以上
      事證正足以說明系爭商標並非所指定商品的說明文字，應
      得以註冊。
    3.次按，商標圖樣上之文字、圖形、記號、顏色組合或其聯
      合式，係表示申請註冊商標所使用商品之形狀、品質、功
      用、通用名稱或其他說明者，不得申請註冊，固為前揭商
      標法第37條第10款所規定，惟該條但書亦規定，「但有第
      5 條第2項規定之情事而非通用名稱者，不在此限。」該
      前揭商標法第5條則規定，「商標所用之文字、圖形、記
      號、顏色組合或其聯合式，應足以使一般商品購買人認識
      其為表彰商品之標識，並得藉以與他人之商品相區別。不
      符前項規定之圖樣，如經申請人使用且在交易上已成為營
      業上商品之識別標識者，視為已符合前項規定。」據此規
      定，雖然是商品說明文字，但如經申請人使用且在交易上
      已成為申請人營業上商品之識別標識者，即無該第10款規
      定之適用，而應得以註冊為商標。如前所述，原告係位於
      Glashutte的第一家鐘錶製造公司，也是該地區最大、最
      著名的鐘錶製造公司，因此原告早在所製造的鐘錶產品上
      使用「Glashutte Original」商標，以表彰此等事實。在
      德國，消費者看到「Glashutte Original」，即知是源自
      於原告的商品。原告標有「Glashutte Original」的鐘錶
      商品銷售額年年成長，2000年度銷售額為24,260,000歐元
      ，2001年則為25,700,000歐元。原告亦不斷大量廣告以促
      銷標有「Glashutte Original」商標的鐘錶商品，2000年
      的廣告費為4,400,000歐元，2001年則為6,700,000歐元。
      因此，縱使「Glashutte」為德國鐘錶的產地名稱，縱使
      如被告所稱「Original」為原產地之意，但因原告持續不
      斷的大量行銷、廣告標有「Glashutte Original」商標的
      鐘錶商品，使得「Glashutte Original」在交易上已成為
      原告鐘錶商品的識別標識，消費者在看到「Glashutte
      Original」時，即知是來自於原告的鐘錶商品。因此，依
      前揭商標法第37條第10款但書及第5條第2項規定，自得做
      為商標申請註冊。
    4.查「Glashutte」為位於德國Saxony邦一個以製造鐘錶而
      著名的城市，不應為任何人專用，原告已於91年9月30日
      以91林商字第3993號函同意捨棄其專用權，原告並於92年
      7月18日以92林商字第1745號函再度表明此意。而「
      Original」部分，則應被告要求，原告亦於91年11月11日
      以91林商字第9174893號函勉強予以同意捨棄其專用權。
      按原告係以「Glashutte Original」為一整體申請商標註
      冊，藉以表彰原告係德國Glashutte1地最早、最大的鐘錶
      製造廠商，若分別刪除「Glashutte」或「Original」，
      系爭商標在整體意義上即失其完整性，因此原告依前揭商
      標法施行細則規定，即得分別捨棄「Glashutte」及「
      Original」的專用權，而獲准註冊。分別捨棄的結果，原
      告固不得對他人單獨使用「Glashutte」或「Original」
      有所主張，但對他人使用「Glashutte Original」整體，
      則得主張專用權。對於原告聲明分別捨棄「Glashutte」
      及「Original」的專用權，被告未予審酌即遽為核駁處分
      ，顯屬不備理由。
　(二)被告主張之理由：
    本件原告申請註冊之商標圖樣係由單純外文「Glashutte」
    所構成，其中外文「Glashutte」如原告所稱，係為德國以
    生產鐘錶著名之城市名稱，而外文「Original」作為形容詞
    意為「原來的、最初的、原作的」，作為名詞有「起源、原
    始」之意，且依其檢附之美國註冊證影本內，亦明顯註記「
    Original」不單獨主張專用，從而二者連用，有予消費者為
    源自於德國著名鐘錶產地「Glashutte」之概念，復指定使
    用於鐘錶及計時儀器等商品，自為所指定商品產地、品質之
    說明，應有前揭商標法第37條第10款之適用。至原告辯稱其
    係位於「Glashutte」地區製造鐘錶的第一家，也是該區最
    大、最著名的鐘錶製造公司，在原告之經營下，銷售額年年
    成長，又持續不斷的大量行銷標有「Glashutte」的鐘錶商
    品，在交易上已取得識別性一節，經核原告並未檢送系爭商
    標得以為我國內消費者認識其為表彰商品標識之使用相關證
    據，自不符核駁前揭商標法第5項第2條之規定，僅空言主張
    ，實不足採。另聲稱系爭商標圖樣在英國、美國及澳洲等國
    均已獲准註冊，查所檢附該國之商標註冊證影本，其上之商
    標圖樣或與本件有別，或指定使用之商品與本件不盡相同，
    自不得比附援引，執為本件應予核准註冊之論據。原告又訴
    稱，已聲明商標圖樣中之「Glashutte」及「Original」分
    別不在專用之內，應准予註冊，惟系爭商標圖樣之整體文字
    已如前述為所指定商品之產地、品質說明，自不符核駁前揭
    商標法施行細則第28條第1項規定（相當於現行商標法第19
    條之規定）及聲明不專用審查要點三、商標圖樣整體為說明
    性或不具識別性者，不適用聲明不專用之規定。
  理  由
一、按凡商標圖樣上之「文字、圖形、記號、顏色組合或其聯合
    式，係表示申請註冊商標所使用商品之形狀、品質、功用、
    通用名稱或其他說明者」不得申請註冊，為本件處分時商標
    法第37條第10款所明定。所謂「商品之說明」係指商標圖樣
    之文字、圖形、記號、顏色組合或其聯合式，依社會一般通
    念，如為商品本身之說明或與商品本身之說明有密切關聯者
    ，即有該款不得申請註冊之適用（最高行政法院84年度判字
    第1442號判決參照），不以一般製造、經銷該項商品者所共
    同使用為必要。
二、本件系爭商標圖樣上之外文「Glashutte（u為德文）」，係
    位於德國Saxony邦之城市，為鐘錶製造之著名產地，此有原
    告於91年2月8日以91林商字第0845號發文之說明函第三點說
    明足據（附於原處分卷第35頁）；另「Original」中文固有
    多種文義，但其作為形容詞意為「原來的、最初的、原作的
    」，作為名詞則有「起源、原始」之意，其與「Glashutte
    」連用組合成系爭商標，有予消費者為「源自於德國著名鐘
    錶產地Glashutte」之概念，其復指定使用於鐘錶及計時儀
    器等商品，自屬對其指定使用之鐘錶及計時儀器等商品之產
    地說明，系爭商標之註冊自有違審定時商標法第37條第10款
    之規定。被告否准系爭商標之註冊，於法核無違誤。訴願決
    定予以維持，亦屬妥適。
三、系爭商標圖樣之「Glashutte」「Original」二外文連用既
    構成審定時商標法第37條第10款規定之違反，並不因聲明
    「Glashutte」及「Original」不專用，即改變其整體為指
    定使用商品說明之本質。因此，尚不能以原告願就「
    Glashutte」「Original」二外文聲明不專用，即能獲准系
    爭商標之註冊。原告雖又主張系爭商標在原告之經營下，在
    交易上已取得識別性一節。經查，原告就系爭商標在國內銷
    售或使用，在交易上已成為營業上商品之識別標識部分，並
    未提出充足之證據以供佐憑，尚難認已使國內相關之消費者
    認識其為表彰商品標識，原告主張系爭商標符合前揭商標法
    第5項第2條之規定，尚屬無據。至於原告主張系爭商標在其
    他國家已獲准註冊部分，經查，除其所檢附各該國家之商標
    註冊證影本，其上之商標圖樣或與本件尚有差異，或指定使
    用之商品與本件不盡相同，況各國商標法制不同，自無從比
    附援引，執為本件應予核准註冊之論據。
四、本件原告聲明請求撤銷訴願決定及原處分，並命被告就系爭
    商標作成核准註冊之處分，係屬課予義務訴訟，而課予義務
    訴訟本應適用言詞辯論終結時之法律。本件應適用之商標法
    雖已於92年5月28日修正公布，並於11月28日施行，但因本
    件原處分適用審定時之商標法所為核駁之處分及訴願決定予
    以維持，於法並無違誤，已如前述。再依照相當於核駁審定
    時所適用之商標法第37條第10款之現行商標法第23條第1項
    第2款之內容以觀，現行法規定「表示商品或服務之形狀、
    品質、功用或其他說明者」不得註冊。本件依該條規定之要
    件判斷結果，與被告適用審定時商標法第37條第10款之結果
    ，兩者結論並無不同。亦即系爭商標之申請，因係表示商品
    之說明，其亦有違現行商標法第23條第1項第2款之規定。
五、綜上所述，本件商標註冊申請事件依課予義務訴訟事件應適
    用現行商標法規定，而加以適用之結果，系爭商標之註冊仍
    有違現行商標法第23條第1項第2款之規定。因此，原處分雖
    未及適用嗣後修正施行之商標法，但其處分結論與現行商標
    法適用之結果既無不同。原處分及訴願決定仍應予維持。從
    而，原告請求撤銷訴願決定及原處分，並命被告對系爭商標
    應予核准註冊之處分，為無理由，應予駁回。
據上論結，本件原告之訴為無理由，爰依行政訴訟法第98條第3
項前段，判決如主文。
中　　華　　民　　國　　94　　年　 　5　　月　 19  　 日
                          第一庭審判長法　官  姜素娥
           　　　　　　　　　         法　官　陳秀
           　　　　　　　             法　官  陳國成
上為正本係照原本作成。
如不服本判決，應於送達後20日內向本院提出上訴狀並表明上訴
理由，如於本判決宣示後送達前提起上訴者，應於判決送達後20
日內補提上訴理由書（須按他造人數附繕本）。
中　　華　　民　　國　　94　　年　 　5　　月　 20  　 日
　　　　　　　　　　　                書記官  王英傑
